【裁判字號】    98,上訴,1717
【裁判日期】    981208
【裁判案由】    違反毒品危害防制條例
【裁判全文】
臺灣高等法院臺中分院刑事判決        98年度上訴字第1717號
上  訴  人
即  被  告  乙○○
                      5號5樓.
                  （現另案在臺灣臺中監獄臺中分監執行中）
選任辯護人  羅豐胤  律師
            林正雄  律師
上列上訴人因違反毒品危害防制條例案件，不服臺灣臺中地方法
院98年度訴字第1266號中華民國98年7月8日第一審判決（起訴案
號：臺灣臺中地方法院檢察署98年度偵字第4329、4862、5779號
），提起上訴，本院判決如下：
    主    文
原判決撤銷。
乙○○犯如附表所示之罪，均累犯，各量處如附表主文欄所示之
刑（含主刑及從刑）。應執行有期徒刑拾玖年。 扣案之HYUNDAI
廠牌雙卡行動電話壹支、販賣毒品所得新臺幣佰伍拾元及茶具
壹組，均沒收之；未扣案之販賣毒品所得合計新臺幣壹萬肆仟
佰伍拾元，均沒收之，如全部或一部不能沒收時，以其財產抵償
之。
    犯罪事實
一、乙○○前曾有違反肅清煙毒條例、麻醉藥品管理條例等前科
    ，又於民國90年 2月15日，因偽造有價證券案件，經最高法
    院以90年度台上字第760號判處有期徒刑 3年4月確定，經送
    監執行後，於93年4月8日始因縮短刑期假釋付保護管束出監
    ，並於93年10月11日因保護管束期滿且未經撤銷假釋，而視
    為執行完畢。詎仍不知悔改，明知海洛因係毒品危害防制條
    例第2條第2項第1款所規定之第一級毒品 ，不得非法持有、
    販賣，竟基於販賣第一級毒品海洛因牟利之犯意，以其所有
    HYUNDAI廠牌雙卡行動電話1支，內插門號卡0000000000號（
    該行動電話機身係乙○○所有，另門號SIM卡1枚則係向不知
    情之成年友人「阿正」所借用），作為販賣毒品之聯絡工具
    ，分別為下列販賣第一級毒品海洛因之犯行：
  (一)於97年10月19日上午8時21分許、晚上8時8分許，乙○○以0
    000000000號之行動電話與綽號 「大隻仔」之甲○○所持用
    之0000000000號行動電話聯絡購毒事宜後，雙方約在同日晚
    上9 時許，在臺中縣大里市○○路附近的加油站，以新臺幣
    （下同）2000元之價格，販賣 1小包第一級毒品海洛因予甲
    ○○。
  (二)於97年10月22日下午 6時40分許、晚上10時19分許、晚上10
    時25分許，甲○○以上開0000000000號行動電話與乙○○上
    開0000000000號行動電話聯絡購毒事宜後，雙方在當日晚上
    11時許，在臺中縣大里市○○路附近的加油站，乙○○以20
    00元之價格，販賣1小包第一級毒品海洛因予甲○○。
  (三)於97年11月12日上午8時45分許、8時58分許，甲○○以上開
    0000000000號行動電話與乙○○上開0000000000號行動電話
    聯絡購毒事宜後，當日上午 9時許，在臺中縣大里市○○路
    附近的加油站，乙○○以1000元之價格，販賣 1小包第一級
    毒品海洛因予甲○○。
  (四)於98年1月27日下午1時23分許，乙○○以上開0000000000號
    行動電話與賴益賢所持用之門號0000000000號行動電話聯絡
    後，在臺中縣大里市○○路上黃昏市場旁公園，以1000元之
    價格，販賣1小包第一級毒品海洛因予賴益賢。
  (五)於98年1月30日下午2時36分許，乙○○以上開0000000000號
    行動電話與賴益賢持用之門號0000000000號行動電話聯絡後
    ，在臺中縣大里市○○路上黃昏市場旁公園，以1000元之價
    格，販賣1小包第一級毒品海洛因予賴益賢。
  (六)於98年2月1日下午 4時43分許，乙○○以上開0000000000號
    行動電話與賴益賢持用之門號0000000000號行動電話聯絡後
    ，在臺中縣大里市○○路上黃昏市場旁公園，以2000元之價
    格，販賣2小包第一級毒品海洛因予賴益賢。
  (七)於98年2月10日下午7時39分許，乙○○以上開0000000000號
    行動電話與賴益賢持用之門號0000000000號行動電話聯絡後
    ，在臺中縣大里市○○路上黃昏市場旁公園，以2000元之價
    格，販賣2小包第一級毒品海洛因予賴益賢。
  (八)於97年12月28日晚上 7時許，乙○○以上開0000000000號行
    動電話與張順賢所持用之門號0000000000號行動電話聯絡後
    ，在臺中縣大里市○○路上之某九九大賣場前，以1000元之
    價格，販賣1小包第一級毒品海洛因予張順賢。
  (九)於98年2月8日下午 1時20分許，乙○○以上開0000000000號
    之行動電話與張順賢使用之 00-00000000號電話聯絡後，在
    臺中縣大里市○○路上之某九九大賣場前， 以500元之價格
    ，販賣1小包第一級毒品海洛因予張順賢。
  (十)於98年2月9日晚上 8時15分許，乙○○以上開0000000000號
    之行動電話與張順賢使用之 00-00000000號電話聯絡後，在
    臺中縣大里市○○路上之某九九大賣場前， 以850元之價格
    ，販賣1小包第一級毒品海洛因予張順賢。
  (十一)於98年2月10日下午1時10分許，乙○○以上開0000000000號
    之行動電話與張順賢使用之 00-00000000號電話聯絡後，在
    臺中縣大里市○○路上之某九九大賣場前，以1000元之價格
    ，販賣1小包第一級毒品海洛因予張順賢。
  (十二)於98年 2月11日上午10時48分許，乙○○以上開0000000000
    號之行動電話與張順賢使用之 00-00000000號電話聯絡購毒
    事宜後，在臺中縣大里市○○路上之某九九大賣場旁的麥當
    勞前，以350元硬幣加1組茶具之價格，販賣 1小包第一級毒
    品海洛因予張順賢。待乙○○與張順賢甫交易毒品完畢，隨
    即在旁埋伏之警方即上前查緝，於同日上午10時50分許，在
    臺中縣大里市○○路與中興路口查獲張順賢，並當場起獲張
    順賢甫向乙○○購買之 1小包第一級毒品海洛因（送驗淨重
    0.1104公克，驗餘淨重0.1050公克）。繼由警方於98年2月1
    1日上午11時11分， 經乙○○同意至乙○○位於臺中縣大里
    市○○里○○○街2號2樓（203室）住處執行搜索 ，當場扣
    得乙○○所有供自己施用，與販毒案件無涉之第一級毒品海
    洛因3小包（警秤含袋重4.31公克， 驗餘合計淨重3.25公克
    ）、電子磅秤1臺、夾鏈帶1包。嗣於同日上午11時35分再經
    警持臺灣臺中地方法院法官所核發之搜索票，至臺中縣大里
    市○○路542巷16號執行搜索，當場扣得HYUNDAI廠牌雙卡行
    動電話1支、 門號0000000000、0000000000號SIM卡各1張（
    均為遠傳易付卡）等物。後又於同日下午14時30分，再經乙
    ○○同意至臺中縣大里市○○路542巷16號執行搜索 ，當場
    扣得乙○○甫販賣第一級毒品海洛因予張順賢所收取之現金
    350元（硬幣）與茶具1組等物。
二、案經臺灣臺中地方法院檢察署檢察官指揮行政院海岸巡防署
    海岸巡防總局中部地區巡防局及臺中市警察局分別報請臺灣
    臺中地方法院檢察署檢察官偵查起訴。
    理    由
壹、有關於證據能力部分：
    按我國刑事訴訟法基於證據裁判主義及證據能力之規定，得
    以作為認定犯罪事實之依據，以有證據能力之證據為限，惟
    於審判期日證人所為陳述與審判外之陳述相異時，可提出該
    證人先前所為自我矛盾之陳述，用來減低其在審判時證言之
    證明力，此種作為彈劾證據使用之傳聞證據，因非用於認定
    犯罪事實之基礎，不受傳聞法則之拘束（最高法院97年度台
    上字第6321號判決意旨參見）；又按傳聞排除法則中所謂審
    判外陳述，無證據能力，係針對證據目的在於待證事實爭點
    （issue on fact ）之證據資格而言，倘若證據之目的僅係
    作為彈劾證據憑信性之用（issue on credibility），旨在
    質疑待證事實之成立者，其目的並非待證事實之成立，則無
    此排除法則之適用 （最高法院98年度台上字第949號判決意
    旨參照 ）。再按刑事訴訟法第159條之1第2項所規定：「被
    告以外之人於偵查中向檢察官所為之陳述，除顯有不可信之
    情況者外，得為證據。」其中所謂「顯有不可信之情況」之
    條件，核指陳述當時之「週遭客觀情況」而言，亦即須陳述
    當時，週遭存有客觀顯有不可信之特別情況，於偵查中向檢
    察官所為之陳述，始欠缺證據能力（最高法院98年度台上字
    第949號判決意旨參見）。 本件被告及其選任辯護人對於本
    案證據能力部分，除表示證人甲○○、賴益賢、張順賢及馮
    慧玲等人於警詢與偵查之筆錄為審判外之陳述，無證據能力
    外，對其餘部分則均未表示意見（見98年 8月31日刑事準備
    書狀）。經查：
一、證人甲○○、賴益賢、張順賢及馮慧玲等人之警詢筆錄，乃
    被告以外之人於審判外之言詞陳述，原則上並無證據能力（
    即不得以之直接作為認定犯罪事實存否之證據），且被告及
    其選任辯護人於本院準備程序中亦具狀表明此部分有關證人
    甲○○、賴益賢、張順賢及馮慧玲等人之警詢筆錄無證據能
    力， 從而依刑事訴訟法第159條第1項、第159條之5第1項之
    規定，證人甲○○、賴益賢、張順賢及馮慧玲等人於警詢時
    之陳述雖均無證據能力，然仍非不得以之彈劾有證據能力之
    證據，進而削弱或否定其證明力。
二、按刑事訴訟法第159條之1規定：被告以外之人於審判外向法
    官所為之陳述，得為證據。被告以外之人於偵查中向檢察官
    所為之陳述，除顯有不可信之情況者外，得為證據。本件證
    人馮慧玲於檢察官偵訊中所為之陳述，本院審酌證人馮慧玲
    於檢察官偵訊時係經檢察官告知具結之義務及偽證之處罰，
    並命證人朗讀結文後具結，衡情證人馮慧玲自必小心謹慎以
    免觸犯偽證罪，且被告及其選任辯護人於本院審理時亦未提
    出、主張任何可供證明證人馮慧玲於檢察官偵訊當時所為之
    陳述，其週遭究有如何之「顯有不可信之客觀情況」以供本
    院得以即時調查，足認證人馮慧玲於檢察官偵訊時經具結結
    證所為之證詞，自得為證據，而有證據能力。
三、按刑事被告之詰問權，係指訴訟上被告有在審判庭盤詰證人
    之權利；偵查中檢察官訊問證人，旨在蒐集被告犯罪證據，
    以確認被告嫌疑之有無及內容，與審判中透過當事人之攻防
    ，經由詰問程序調查證人以認定事實之性質及目的有別。偵
    查中辯護人僅有在場權及陳述意見權， 刑事訴訟法第245條
    第2項前段規定甚明， 檢察官訊問證人並無必須傳喚被告使
    其得以在場之規定，同法第248條第1項前段雖規定「如被告
    在場者，被告得親自詰問」，亦僅賦予該在場被告於檢察官
    訊問證人時得親自詰問證人之機會而已，被告如不在場，殊
    難期有親自詰問之可能。此項未經被告詰問之被告以外之人
    於偵查中向檢察官所為之陳述，依刑事訴訟法第159條第1項
    、第159條之1第2項之規定， 除顯有不可信之例外情況外，
    原則上為「法律規定得為證據」之傳聞例外，依其文義解釋
    及立法理由之說明，並無限縮於檢察官在偵查中訊問證人之
    程序，應已給予被告或其辯護人對該證人行使反對詰問權者
    ，始有證據能力之可言。為保障被告之反對詰問權，並與現
    行法對傳聞例外所建構之證據容許範圍求其平衡，證人在偵
    查中雖未經被告之詰問，倘被告於審判中已經對該證人當庭
    及先前之陳述進行詰問，即已賦予被告對該證人詰問之機會
    ，則該證人於偵查中之陳述即屬完足調查之證據，而得作為
    判斷之依據 （最高法院97年度臺上字第405號判決要旨參照
    ）。本案證人賴益賢、張順賢已於原審98年 5月27日審理時
    ，基於證人地位、經合法具結，並在賦予被告乙○○對質詰
    問機會之情形下為證述，且渠等在原審均證述，先前於偵查
    中之證詞，並未有遭強暴、脅迫等不正方法取供之情形，均
    係依渠等自由意識下所為之證述無訛，則證人賴益賢、張順
    賢於偵查中之陳述已屬完足調查之證據，自具有證據能，得
    作為本件憑斷之論據。另被告及其選任辯護人稱：證人賴益
    賢、張順賢 2人於檢察官偵訊時之訊問筆錄（指已具結者）
    ，與渠等在原審審理時所結證之證述內容互核有不相同及矛
    盾之處，是渠等所證述之內容應採以在原審所說為真，則係
    屬證據「證明力」之問題。至證人賴益賢、張順賢 2人於檢
    察官偵訊中所為之陳述（指已具結者），與證人賴益賢、張
    順賢 2人嗣後以證人身分在原審所為證述之內容雖有所出入
    ，然此非屬證人賴益賢、張順賢 2人於檢察官訊問陳述當時
    之週遭客觀情況，不能據此認係法條所謂「顯有不可信之情
    況」，應併予指明。
四、按被告以外之人於偵查中向檢察官所為之陳述，除顯有不可
    信情況者外， 得為證據，刑事訴訟法第159條之1第2項定有
    明文。此係因上開偵查中向檢察官所為之陳述雖仍為審判外
    之陳述，但立法者衡量刑事訴訟法規定檢察官代表國家偵查
    犯罪、實施公訴，依法有訊問被告、證人、鑑定人之權，且
    實務運作時，偵查中檢察官向被告以外之人所取得之陳述，
    原則上均能遵守法律規定，不致違法取供，其可信性極高，
    為兼顧理論與實務為由，而對「被告以外之人於偵查中向檢
    察官所為之陳述」，例外規定除有顯不可信之情況者外，得
    為證據。本件證人甲○○下列經本院所引用於檢察官偵訊中
    所為之陳述，本院審酌證人甲○○於檢察官偵訊時係經檢察
    官告知具結之義務及偽證之處罰，並命證人朗讀結文後具結
    ，衡情自必小心謹慎以免觸犯偽證罪，且證人甲○○於98年
    2月19日檢察官偵訊時之全程錄音錄影光碟， 經本院受命法
    官當庭勘驗後，其結果：有畫面有聲音，畫面及聲音都清晰
    。證人甲○○的精神狀態正常。參以檢察官訊問過程均係採
    一問一答之方式進行，錄音錄影過程連續，此有本院勘驗筆
    錄在卷可參（詳見本院98年11月16日勘驗筆錄），足認證人
    甲○○於檢察官偵訊陳述當時之「週遭客觀情況」，並未存
    有客觀顯有不可信之特別情況，故證人甲○○於98年 2月19
    日檢察官偵查中所為之證述當有證據能力。又證人甲○○上
    開之偵訊筆錄業經本院詳為勘驗，製有勘驗筆錄在卷可稽，
    其當次偵訊所證，自應以本院98年11月16日所製作之勘驗筆
    錄為準，附此敘明。至證人甲○○於檢察官偵訊時之訊問筆
    錄（指98年 2月19日），與其在本院審理時所結證之證述內
    容互核有不相同及矛盾之處，究應以何者為可採，則係屬證
    據「證明力」之問題。
五、按所謂被告以外之人於審判外之陳述，係指被告以外之人就
    其曾經參與或見聞之事實，事後追憶並於審判外為陳述者而
    言。如被告以外之人係被告犯罪之共同正犯、共犯、相對人
    、被害人或其他關係人，而於被告實行犯罪行為時與被告為
    言詞或書面對談，且其對話之本身即係構成被告犯罪行為之
    部分內容者，因非屬其事後就曾經與聞之事實所為之追憶，
    自與審判外之陳述有間，二者不容混淆。又國家基於犯罪偵
    查之目的，對被告或犯罪嫌疑人進行通訊監察，乃係以監控
    與過濾受監察人通訊內容之方式，蒐集對其有關之紀錄，並
    將該紀錄予以查扣，作為認定犯罪與否之證據，屬於刑事訴
    訟上強制處分之一種，而監聽係通訊保障及監察法（下稱：
    通保法） 第13條第1項所定通訊監察方法之一，司法警察機
    關依法定程序執行監聽取得之錄音，係以錄音設備之機械作
    用，真實保存當時通訊之內容，如通訊一方為受監察人，司
    法警察在監聽中蒐集所得之通訊者對話，若其通話本身即係
    被告進行犯罪中構成犯罪事實之部分內容，則依前開說明，
    自與所謂「審判外之陳述」無涉，應不受傳聞法則之規範，
    當然具有證據能力。至司法警察依據監聽錄音結果予以翻譯
    而製作之監聽譯文，屬於文書證據之一種，於被告或訴訟關
    係人對其譯文之真實性發生爭執或有所懷疑時，法院固應依
    刑事訴訟法第165條之1第2項規定 ，以適當之設備，顯示該
    監聽錄音帶之聲音，以踐行調查證據之程序，俾確認該錄音
    聲音是否為通訊者本人及其內容與監聽譯文之記載是否相符
    ；或傳喚該通訊者；或依其他法定程序，為證據調查。倘被
    告或訴訟關係人對該通訊監察譯文之真實性並不爭執，即無
    勘驗辨認其錄音聲音之調查必要性，法院於審判期日如已踐
    行提示監聽譯文供當事人辨認或告以要旨，使其表示意見等
    程序並為辯論者，其所為之訴訟程序即無不合（最高法院97
    年度台上字第5940號判決意旨參見）。再按有事實足認被告
    或犯罪嫌疑人有最輕本刑為 3年以上有期徒刑之罪嫌，並危
    害國家安全或社會秩序情節重大，而有相當理由可信其通訊
    內容與本案有關，且不能或難以其他方法蒐集或調查證據者
    ，得發通訊監察書。前項通訊監察書，偵查中由檢察官依司
    法警察機關聲請或依職權以書面記載第11條之事項，並敘明
    理由、檢附相關文件，聲請該管法院核發。又除法律另有規
    定外，實施刑事訴訟程序之公務員因違背法定程序取得之證
    據，其有無證據能力之認定，應審酌人權保障及公共利益之
    均衡維護。通訊保障及監察法第5條第1項第1款、第2項及刑
    事訴訟法第158條之4分別定有明文。本件下列經本院所引用
    有關被告所使用0000000000號電話之監聽錄音，為經臺灣臺
    中地方法院於97年10月 7日核准在案，有詳載案由、監察電
    話、對象及時間等之臺灣臺中地方法院通訊監察書、電話附
    表等附卷可參（詳見原審卷第80頁至第94頁），係依法所為
    之監聽；況審酌電話監聽侵害被告權益之種類及輕重、對於
    被告訴訟上防禦不利益之程度、犯罪所生之危害或實害等情
    形，兼顧人權保障及公共利益之均衡維護，亦認本件此部分
    電話監聽合於比例原則，是認應具有證據能力。
六、至卷附之查獲現場照片、查扣物品照片等照片，均係屬機械
    性紀錄特徵，也就是認識對象的是照相鏡頭，透過鏡頭形成
    的畫面映寫入膠卷或特定儲存設備內（如記憶卡），然後還
    原於照相紙上，故照相及攝影中不含有人的供述要素，再現
    實情形與作為傳達結果的照相，在內容上的一致性是透過機
    械的正確性來加以保障的，在照相中並不存在人對現實情形
    的知覺、記憶，在表現時經常可能發生的錯誤（如知覺的不
    準確、記憶隨時間推移而發生的變化、遺忘），故照相當然
    是非供述證據，並無傳聞法則之適用，惟上開照片既係透過
    相機拍攝後所得，且與本案犯罪事實具有關聯性，且被告及
    其選任辯護人對於卷內所附之上揭各該照片亦均未表示異議
    主張係執法人員違法取得，經查又無不得作為證據之事由，
    依法自得作為證據，而有證據能力。
七、又本件被告與張順賢甫交易毒品完畢，隨即在旁埋伏之警方
    即上前查緝，於98年 2月11日上午10時50分許，在臺中縣大
    里市○○路與中興路口查獲張順賢，並當場起獲張順賢甫向
    被告購買之1小包第一級毒品海洛因 （送驗淨重0.1104公克
    ，驗餘淨重0.1050公克）。繼由警方於98年 2月11日上午11
    時11分，經被告同意至臺中縣大里市○○里○○○街2號2樓
    （203室）住處執行搜索， 當場扣得被告所有供自己施用，
    與販毒案件無涉之第一級毒品海洛因 3小包（警秤含袋重4.
    31公克，驗餘合計淨重3.25公克）、電子磅秤1臺、夾鏈帶1
    包。嗣於同日上午11時35分再經警持臺灣臺中地方法院法官
    所核發之搜索票 ，至臺中縣大里市○○路542巷16號執行搜
    索，當場扣得HYUNDAI廠牌雙卡行動電話1支、門號00000000
    00、0000000000號SIM卡各1張（均為遠傳易付卡）等物。後
    又於同日下午14時30分，再經被告同意至臺中縣大里市○○
    路542巷16號執行搜索， 當場扣得被告甫販賣第一級毒品海
    洛因予張順賢所收取之現金350元（硬幣）與茶具1組等物品
    ，均非屬供述證據而無傳聞法則之適用，惟查：本件上開扣
    案物品，均係依法定程序合法（即同意搜索及持搜索票執行
    搜索）所扣得，且查無其他證據足以證明係執法人員以違法
    手段所取得，亦與本案均具有關聯性，當有證據能力，併予
    敘明。
八、按法院或檢察官得囑託醫院、學校或其他相當之機關、團體
    為鑑定，或審查他人之鑑定 ，並準用第203條至第206條之1
    之規定 （不包括第202條囑託個人鑑定時應命鑑定人於鑑定
    前具結之規定），而鑑定之經過及其結果，應命鑑定人以言
    詞或書面報告，刑事訴訟法第208條第1項前段及第206條第1
    項分別定有明文。另現行刑事訴訟法關於鑑定之規定，除選
    任自然人充當鑑定人外，另設有囑託機關鑑定制度。依刑事
    訴訟法第198條、第208之規定，不論鑑定人或鑑定機關、團
    體，固均應由法院、審判長、受命法官或檢察官視具體個案
    之需要而為選任 、囑託，並依同法第206條之規定，提出言
    詞或書面報告，始符合同法第159條第1項所定得作為證據之
    「法律有規定」之情形，否則所為之鑑定，仍屬傳聞證據。
    然於司法警察機關調查中之案件，為因應實務上，或因量大
    、或有急迫之現實需求，併例行性當然有鑑定之必要者，例
    如毒品之種類與成分、尿液之毒品反應，或者槍、彈有無殺
    傷力等鑑定，基於檢察一體原則，得由該管檢察長對於轄區
    內之案件，以事前概括選任鑑定人或囑託鑑定機關、團體之
    方式，俾便轄區內之司法警察官、司法警察對於調查中之此
    類案件，得即時送請先前已選任之鑑定人或囑託之鑑定機關
    、團體實施鑑定，以求時效（見法務部92年9月1日法檢字第
    0920035083號函參照，刊載於法務部公報第312期） 。此種
    由檢察機關概括選任鑑定人或概括囑託鑑定機關、團體，再
    轉知司法警察官、司法警察於調查犯罪時參考辦理之作為，
    法無明文禁止，係為因應現行刑事訴訟法增訂傳聞法則及其
    例外規定之實務運作而為。此種由司法警察官、司法警察依
    檢察官所概括選任之鑑定人或囑託鑑定機關、團體所為之鑑
    定結果，與檢察官選任或囑託為鑑定者，性質上並無差異，
    同具有證據能力。又法律已原則規定為有證據能力者，倘為
    當事人所不爭執者，即無贅敘說明其為有證據能力之必要。
    本件卷附之法務部調查局濫用藥物實驗室鑑定書及行政院衛
    生署草屯療養院所出具之鑑定書等，係各該局、院執行毒品
    鑑定公務所出具之書面鑑定報告 ，依據刑事訴訟法第159條
    之立法理由及同法第206條規定 ，復審酌毒品鑑定報告均係
    由專業機關人員本於其專業知識及儀器所作成，又上開鑑定
    書與本案之事實均具有關聯性，是可認上開鑑定書均具有證
    據能力。
九、按刑事訴訟法第159條之5第2項所定 ：「當事人、代理人或
    辯護人於法院調查證據時，知有第159條第1項不得為證據之
    情形，而未於言詞辯論終結前聲明異議者，視為有前項之同
    意。」乃係基於證據資料愈豐富，愈有助於真實發現之理念
    ，酌採當事人進行主義之證據處分權原則，並強化言詞辯論
    主義，透過當事人等到庭所為之法庭活動，在使訴訟程序順
    暢進行之要求下，承認傳聞證據於一定條件內，得具證據適
    格。此種「擬制同意」，因與同條第一項之明示同意有別，
    實務上常見當事人等係以「無異議」或「沒有意見」表示之
    ，斯時倘該證據資料之性質，已經辯護人閱卷而知悉，或自
    起訴書、原審判決書之記載而了解，或偵、審中經檢察官、
    審判長、受命法官、受託法官告知，或被告逕為認罪答辯或
    有類似之作為、情況，即可認該相關人員於調查證據之時，
    知情而合於擬制同意之要件（最高法院96年度台上字第4174
    號判決意旨參見）。經查，本件除上述一至八所述部分外，
    其餘卷內所引用之供述證據【含言詞及書面陳述】，其性質
    屬於被告以外之人於審判外的陳述，而為傳聞證據，且查無
    符合刑事訴訟法第159條之1至之4等前4條之情形者，原雖無
    證據能力，然此部分供述證據【含言詞及書面陳述】內容，
    業經本院審理時予以提示並告以要旨，且經檢察官、被告及
    辯護人表示意見。當事人及辯護人已知上述供述證據乃屬傳
    聞證據，且被告及其選任辯護人於本院審判期日中均未對此
    部分之證據表示意見，且迄至言詞辯論終結前亦未聲明異議
    ，本院審酌上開證據資料製作時之情況，尚無違法不當及證
    明力明顯過低之瑕疵，亦認為以之作為證據應屬適當，揆諸
    前開規定，爰依刑事訴訟法第159條之5規定，認為以之作為
    本案之證據亦屬適當，自均有證據能力。
十、按被告（此不同於被告以外之人）之自白，非出於強暴、脅
    迫、利誘、詐欺、疲勞訊問、違法羈押或其他不正之方法，
    且與事實相符者，得為證據，刑事訴訟法第156條第1項定有
    明文。本件被告於警詢、檢察官偵查中、原審法院為羈押訊
    問時、原審及本院審理時所為之自白（包括部分自白）部分
    ，被告及其選任辯護人於本院審理辯論終結前均未提出其他
    可供證明被告下列經本院所引用之於警詢、檢察官偵查中、
    原審法院為羈押訊問時、原審及本院審理時所為之自白（包
    括部分自白）部分，究有如何之遭受「強暴、脅迫、利誘、
    詐欺、疲勞訊問、違法羈押或其他不正之方法」始為自白之
    證據，以供本院得以即時調查審認，並參酌上開所述非屬於
    供述證據部分之證據及通訊監聽錄音譯文等，均足認被告下
    列經本院所引用之於警詢、檢察官偵查中、原審法院為羈押
    訊問時、原審及本院審理時所為之自白（包括部分自白）部
    分，其與事實相符者，依法自得為證據。
貳、有關於實體認定部分：
一、訊據上訴人即被告（以下稱：被告）乙○○雖承認有於前揭
    時間、地點交付上開金額之毒品海洛因予證人甲○○、賴益
    賢及張順賢之事實，惟矢口否認有何販賣海洛因牟利之犯行
    ，辯稱：伊並未販賣海洛因，僅係與甲○○、賴益賢及張順
    賢合資購買毒品。98年2月11日為警查獲那次 ，伊並沒有要
    收受張順賢之茶具，亦不知道張順賢在茶具裡面有放現金，
    當時伊是要免費送該包海洛因予張順賢施用云云。被告之選
    任辯護人則為被告辯護略稱： 張順賢部分：被告於98年2
    月11日當次被告固於當日曾有交付海洛因1包予張順賢 ，但
    並未向張順賢收取對價。而扣案茶壺是張順賢自己欲交給被
    告，但被告於電話中尚且加以拒絕（監聽譯文中，被告答：
    你不要這樣），故該次交付之行為，頂多成立「轉讓第一級
    毒品」。 97年12月28日、98年2月8日、98年2月9日、98年2
    月10日，張順賢也於原審審理時澄清並未向被告購買第一級
    毒品海洛因，而係與被告合資向他人購買等語明確，自難以
    認定被告有何販賣第一級毒品海洛因之犯行。更何況，證人
    馮慧玲所證述，乃係聽聞其張順賢所言，於交付毒品時馮慧
    玲並未在場，則其證述自不得引為不利於被告之證明。賴
    益賢部分：賴益賢於警詢及原審業已證稱，係「被告幫其買
    毒品」，且證人賴益賢於原審答稱：我是請被告幫忙買，在
    偵查中我的意思也是請被告幫我購買----。故被告僅係單純
    與賴益賢合資購買毒品，並非販賣毒品給賴益賢。甲○○
    部分：證人甲○○於98年 2月19日偵訊時證稱：之前拿錢叫
    他幫我買。於鈞院98年11月 3日審理時則證稱：並無向乙○
    ○購買毒品等語。蓋查「販賣毒品之所謂販賣行為，係行為
    人基於營利之目的，而販入或賣出毒品而言。販賣毒品者，
    其主觀上須有營利之意圖，且客觀上有販賣之行為，即足構
    成，至於實際上是否已經獲利，則非所問。即於有償讓與他
    人之初，係基於營利之意思，並著手實施，而因故無法高於
    購入之原價出售，最後不得不以原價或低於原價讓與他人時
    ，仍屬販賣行為。必也始終無營利之意思，縱以原價或低於
    原價有償讓與他人，方難謂為販賣行為，而僅得以轉讓罪論
    處（最高法院93年度臺上字第1651號判決意旨參照）。故縱
    使認為被告曾經交付毒品予甲○○，甲○○也交付錢給被告
    ，但若被告並無營利之意思，僅係幫甲○○購買，基於「無
    罪推定原則」與「罪疑惟輕」立場，則似亦宜以轉讓罪論處
    。綜上所陳，請為被告無罪或其他適法之判決等詞。
二、經查：被告雖以前詞為辯，然被告確有於前揭時、地分別販
    賣第一級毒品海洛因予證人甲○○、賴益賢及張順賢之事實
    ，業據：
  (一)證人甲○○於98年2月19日檢察官偵查中具結證稱：
    檢：請問你厚，你跟綽號「阿風」（台語）的乙○○有沒有
    親戚關係？
    江：沒有（台語）。
    檢：沒有。那今天請你來作證，等一下問你的話要據實陳述
    ，不能匿、飾、增、減，要是作偽證的話可以處七年以下有
    期徒刑，那你了解嗎（台語）？
    江：點頭（動作）。
    檢：唸一下，照那個字上面。
    江：茲到場於貴署９８年度偵字第４３２９號被告乙○○毒
    品案件為證人，當據實陳述，絕無匿、飾、增、減。此結證
    人甲○○，中華民國９８年２月１９。
    檢：今天在警察局作的筆錄實在嗎？
    江：實在。
    檢：警察有沒有對你刑求、恐嚇、脅迫？
    江：沒有。
    檢：啊筆錄要簽名前有沒有看過？
    江：有。
    檢：有厚。請問你用的電話是幾號？你的電話（台語）？
    江：不記得了（台語）。
    檢：是0000000000這支嗎（台語）？
    江：嗯（台語）。
    檢：是嗎（台語）？
    江：是（台語）。
    檢：0000000000（向書記官提示如何記載筆錄）
        。啊乙○○他的電話咧（台語）？
    江：我不記得了（台語）。
    檢：你忘記了（台語）？乙○○的電話是否0000000
        000這支（台語）？
    江：對（台語）。
    檢：對啦厚。你曾向乙○○買過海洛因嗎（台語）？
    江：有（台語）。
    檢：那你要怎樣向他買海洛因（台語）？
    江：打電話給他（台語）。
    檢：打電話給他呦（台語）？打他剛才這支電話嗎（台語）
        ？
    江：是（台語）。
    檢：用你的０９５５這支打給他這支０９３０的嗎（台語）
        ？
    江：是（台語）。
    檢：０９５５這支電話打給乙○○的０９３０這支電話（向
        書記官提示如何記載筆錄）。提示這個0000000
        000與這個0000000000於９７年１０月１
        ９號１０月１９號８點２１分，還有２０點８分通訊監
        察譯文。來，你看一下厚，這兩通電話是什麼意思（台
        語）？這是你（台語）？
    江：這是要跟他買藥的意思（台語）。
    檢：這是我要跟…乙○○買海洛因的意思嗎（台語）？
    江：是。（台語）
    檢：啊２碗麵是什麼意思啊（台語）？
    江：２千塊的意思（台語）。
    檢：２碗麵是２千元的意思（向書記官提示如何記載筆錄）
        。啊這次有沒有交？有交易嗎？有買嗎（台語）？
    江：沒有（台語）。
    檢：不是啊！你打電話講要跟他買呀（台語）？
    江：喔。
    檢：有買嗎？（台語）
    江：有有（台語）。
    檢：這次有交易（向書記官提示如何記載筆錄）。啊是那天
        幾點在哪裡買的？你是８點２０…你是８點多講電話講
        完後，是何時去買的、交易的（台語）？
    江：差不多九點那時候（台語）。
    檢：交易時間約當天９點（向書記官提示如何記載筆錄）。
        那天晚上９點嗎（台語）？
    江：是（台語）。
    檢：啊是在那裡交易（台語）？
    江：仁化路那邊（台語）。
    檢：仁化路一家加油站那邊嗎（台語）？
    江：是（台語）。
    檢：仁化路加油站（向書記官提示如何記載筆錄）。啊你買
        多少（台語）？
    江：買２０００（台語）。
    檢：買幾包（台語）？
    江：１包（台語）。
    檢：買２０００元海洛因１包（向書記官提示如何記載筆錄
        ）。啊是乙○○親自交給你的嗎（台語）？
    江：是（台語）。
    檢：是乙○○親自交給我的（向書記官提示如何記載筆錄）
        。啊是一手交錢一手交貨嗎（台語）？
    江：是（台語）。
    檢：是嗎（台語）？
    江：是（台語）。
    檢：是不是？
    江：是（台語）。
    檢：提示１０月２２號１８點４０分，還有２２點１９分，
        還有２２點２５分。啊你看一下，這３通電話是什麼意
        思（台語    ）？…這３通…什麼意思（台語）？
    江：也是要向他拿東西的意思（台語）。
    檢：什麼東西（台語）？
    江：海洛因。
    檢：要向什麼人拿？跟阿風喔（台語）？
    江：是（台語）。
    檢：買海洛因。啊這次買多少啊（台語）？
    江：我不記得了（台語）。
    檢：你不記得了（台語）？
    江：是（台語）。
    檢：你警察局是講…你講跟他買２千咧…是不是買２千…你
        警察局講？是不是？（台語）
    江：應該是。（台語）
    檢：這次有交易成功（向書記官提示如何記載筆錄）。啊這
       次也有交易嘛厚？（台語）
    江：是（台語）。
    檢：啊時間是何時呀？你是何時買的？你是…警察局你是講
        １１點，啊晚上１１點是不是（台語）？
    江：點點頭（動作）。差不多（台語）。
    檢：交易時間晚上１１時（向書記官提示如何記載筆錄）。
        啊地點是在那個地方交（台語）？
    江：也是一樣在那個地方。（台語）
    檢：地點在同一個大里同一個加油站（向書記官提示如何記
        載筆錄）。仁化路同一個加油站嗎（台語）？
    江：是（台語）。
    檢：啊你，是不是買２千（台語）？
    江：是（台語）。
    檢：買１包（台語）？
    江：是（台語）。
    檢：乙○○自己交給你的嗎（台語）？
    江：是（台語）。
    檢：啊是不是一手交錢一手交貨？
    江：是（台語）。
    檢：是厚（台語）。再來，１１月１２日８點４５分、８點
        ５８分這二通電話。啊你看一下，這２通電話是什麼意
        思？你又要吃麵了啊？啊（台語）？
    江：也是要向他拿藥的意思（台語）。
    檢：要向乙○○買海洛因的意思呦（台語）？
    江：是（台語）。
    檢：啊這次有交易嗎（台語）？
    江：有（台語）。
    檢：成功嗎（台語）？
    江：有（台語）。
    檢：啊地點呢？啊時間呢？你是早上８點５８分打給他的（
        台語）？
    江：差不多９點那時候（台語）。
    檢：你說你到了（台語）…也是９點那時候（台語）？
    江：是（台語）。
    檢：早上９點嗎（台語）？
    江：是（台語）。
    檢：啊在什麼地方交（台語）？
    江：一樣（台語）。
    檢：同一個加油站嗎（台語）？
    江：是（台語）。
    檢：啊你這次買多少啊（台語）？
    江：１千（台語）。
    檢：買１千元呦？１包（台語）？
    江：是（台語）。
    檢：也是乙○○親手交給你的嗎（台語）？
    江：是（台語）。
    檢：啊一手交錢一手交貨嗎（台語）？
    江：是（台語）。
    檢：是厚（台語）？
    江：是（台語）。
    檢：啊你是單純跟乙○○購買海洛因？還是請乙○○幫你調
        貨？還是你跟他合資購買海洛因？你單純跟他買？還是
        你叫他幫你調貨？還是你們二人出錢去跟別人買？（台
        語）
    江：你說…（台語）
    檢：這３次啦（台語）！這３次啦！是你單純跟他買的嗎（
        台語）？
    江：之前曾拿錢叫他幫我買（台語）。
    檢：啊？
    江：之前曾拿錢叫他幫我買（台語）。
    檢：這３次，這３次咧？
    江：我不記得了（台語）。
    檢：怎麼會忘記了？啊你單純跟他買就單純跟他買，怎麼會
        忘記（台語）？
    江：我…這１０月份的事情，我忘記了（台語）。
    檢：啊你就講是一手交錢一手交貨，怎麼可能是調貨？啊？
        （台語）
    江：是啊（台語）。
    檢：啊你是跟他買的嗎（台語）？
    江：我知道他那邊有東西嘛，對不對，啊錢拿來給我，對不
        對，啊我…（台語）
    檢：你拿錢給他（台語）？
    江：對（台語）。
    檢：我知道他那邊有海洛因，他海洛因給我，我錢給他，這
        樣啦厚（台語）？
    江：對（台語）。
    檢：算你跟他買的嗎（台語）？
    江：嗯（台語）。（點頭）
    檢：啊你跟乙○○有沒有親戚（台語）…有沒有仇恨還是債
        務糾紛（台語）？
    江：沒有（台語）。
    檢：啊你這時候精神狀況有正常嗎（台語）？
    江：有（台語）。
    檢：啊剛剛講的有誣賴還是陷害乙○○嗎（台語）？
    江：沒有（台語）。
    檢：沒有厚（台語）？
    檢：提示指認犯罪嫌疑人紀錄表。啊你講的阿風是哪一個（
        台語）？
    江：第２號這個（台語）。
    檢：第２號厚（台語）。
    檢：啊你綽號是「大隻仔」（台語）？
    江：是（台語）。
  (二)證人賴益賢於偵查中具結證稱：「我曾經跟他（指被告）買
    過4、5次海洛因」、「（問：《提示00000000與0000-00000
    0電話於98年2月10日19時39分及0000-000000與0000-000000
    電話於同日20時 5分之通訊監察譯文》這兩通電話是否你跟
    乙○○購買毒品海洛因的紀錄？）是的，是我打電話給乙○
    ○，2就是2000元的意思， 交易地點在大里市○○路的黃昏
    市場旁邊的公園， 我當場交2000元給他，他當場給我1包海
    洛因」、「（問：《提示0000-000000與0000-000000電話於
    98年1月27日13時23分通訊監察譯文》 這通電話是何意思？
    ）乙○○問我是不是快到了，這次也有跟他買海洛因，地點
    也是在同樣的公園，這次我買1000元，我是當場給他1000元
    ，他當場給我1包海洛因」、「（問：《提示0000-000000與
    0000-000000電話於98年1月30日14時36分通訊監察譯文》這
    通電話是何意思？） 這次他要出門了，叫我趕快過去，用1
    個是指買1000元，地點也是在同樣的公園，這次我買1000元
    ，我是當場給他1000元， 這次我忘記他是當場給我1包海洛
    因或是去繞一圈後才拿給我，繞一圈約20分鐘到30分鐘，反
    正他就是有給我1包海洛因」、「（問：《提示0000-000000
    與0000-000000電話於98年2月 1日16時43分通訊監察譯文》
    這通電話是何意思？）這也是一樣， 多1個是指多買1000元
    的海洛因，就是指買2000元，地點也是在同樣的公園，這次
    我買2000元，我是當場給他2000元，這次我忘記他是當場給
    我1包海洛因或是去繞一圈後才拿給我 ，繞一圈約20分鐘到
    30分鐘，反正他就是有給我1包海洛因」 、「（問：你是單
    純跟乙○○購買毒品或是請他幫你調貨或是與他合資購買？
    ）我是單純跟他購買」、「（問：既然你是單純跟他買，為
    何在警局說是請他幫你買？）因為他不讓我知道他有在賣，
    他跟我拿錢後，有時候會說是幫我調，實際上我就是拿錢給
    他，他交毒品給我，我不管他毒品怎麼來」等語（見98年度
    偵字第4862號偵查卷第36至38頁），已證實證人賴益賢確有
    向被告購買海洛因之情事，灼為甚明；嗣於原審審理時到庭
    具結證述：「（問：你在警局、偵查中所作的筆錄是否實在
    ？）均實在」、「（問：98年 2月10日你在警、偵訊中都稱
    是向被告購買兩千元的海洛因，但你在警詢中是兩包，在偵
    查中說是一包，到底是一包還是兩包？）1000元的兩包，我
    在偵查中說一包，應該是記錯了，所以總共是買兩千元沒有
    錯」、「（問：你購買海洛因，是否撥打被告所使用的0000
    000000號行動電話？）應該是這支沒有錯」、「（問：98年
    2月1日你稱向被告購買2000元的海洛因，譯文裡面有說「多
    一啦」，這一次是1000元的兩包，還是2000元的一包？）也
    是交給我1000元的兩包」、「（問：提示偵卷第28頁監察譯
    文，你有蓋指印的，是否是你與被告的通話內容？）是的。
    98年1月27日買1000元，98年1月30日是買1000元，98年2 月
    1日及98年2月10日都是買1000元兩包，地點都是在大里市○
    ○路黃昏市場旁的公園」等語明確（見原審卷第141至142頁
    ），足認被告確有上開 4次販賣海洛因之行為無疑。雖證人
    賴益賢於原審審理時曾又改稱：其係請被告幫忙購買海洛因
    云云，惟證人賴益賢同時亦證稱，伊向被告購買毒品時，錢
    跟毒品都只有跟被告接觸，伊不清楚被告係用多少錢向上游
    購毒，亦不知道被告合資時，究係出資多少，只知伊拿1000
    元給被告，被告就會拿1000元之海洛因給伊等情明確（見本
    院卷第140頁）， 足認證人賴益賢所稱合資云云，核與一般
    人合資前會先講明合資之金額、數量等之常情不符，況證人
    賴益賢於偵查中曾證述並非合資購買乙節甚為明確，足認證
    人賴益賢事後翻異前詞，乃迴護之詞，顯不足採。而賴益賢
    於98年3月9日警詢時所採尿液經送檢驗，其結果確呈現嗎啡
    陽性反應，亦有中山醫學大學附設醫院檢驗科藥物檢測中心
    尿液檢驗報告1紙附卷可稽（見本院卷第259頁），被告之選
    任辯護人此部分所為之抗辯主張，顯有誤會，併予指明。
  (三)證人張順賢於偵查中具結證稱：「（問：今天警察在你身上
    查獲的1小包海洛因是如何來的？） 跟阿風（指被告）購買
    的」、「（問：是如何跟他買的？）用350元及1組茶具組購
    買」、「我是用我的00000000電話連絡乙○○使用的0000-0
    00000電話」、「（問：你電話中如何講？）我說我有400元
    ，還有1組茶組不錯，麻煩一下 ，他就知道就是要跟他買海
    洛因」、「 （問：為何你今天實際只交給他350元？）因為
    我加油身上只剩下350元」、「（問：《提示00000000與000
    0000000）電話於98年2月11日10時16分通訊監察譯文》你說
    的是否這通電話？）是的」、「（問：你跟乙○○購買過幾
    次海洛因？）我記得有5次」 、「（問：今天是在何處交易
    ？）大里九九大賣場旁邊的麥當勞」、「（問：是否一手交
    錢一手交貨？） 我拿茶組和350元給乙○○，乙○○拿海洛
    因給我，我騎機車一段路就被警方攔下，警察要我把東西拿
    出來，我就將海洛因拿出來給警察，我就承認」、「（問：
    《提示0000-000000與0000-000000電話於97年12月28日16時
    29分通訊監察譯文》這通電話是什麼意思？）是我打電話跟
    乙○○買1000元海洛因，地點一樣是在麥當勞，買1000元海
    洛因，是一手交錢一手交貨。九九賣場跟麥當勞是接在一起
    」、（問：《提示0000-000000與00000000電話於98年2月10
    日12時24分、57分通訊監察譯文》這二通電話是什麼意思？
    ）這通是我要跟他買海洛因，足的一是指我要跟他買1000元
    的海洛因，地點也是在九九賣場，是一手交錢一手交貨」、
    「（問：《提示0000-000000與00000000電話於98年2月9日9
    時53分通訊監察譯文》這通電話是什麼意思？）這是跟他購
    買850元的海洛因 ，地點一樣都在九九賣場，也是一手交錢
    一手交貨」、 「（問：《提示0000-000000與00000000電話
    於98年2月8日11時47分通訊監察譯文》這通電話是什麼意思
    ？）這是跟他購買500元的海洛因 ，地點一樣都在九九賣場
    ，也是一手交錢一手交貨」、「（問：這通電話你在警局為
    何說是買1000元？） 實際上我買500元，因為我不夠錢」、
    「（問：你是單純跟乙○○購買毒品或是請他幫你調貨或與
    他合資購買？）我是單純跟他購買」等語綦詳（見他字卷第
    7至9頁），足見證人張順賢對被告於何時、何地販售海洛因
    之行為證述甚明，核與證人馮慧玲於偵查中證稱：張順賢載
    伊到大里九九大賣場 ，伊看到1台豐田黑色車子之副駕駛座
    搖下車窗， 張順賢拿茶組跟350元去換海洛因施用等情相符
    。嗣證人張順賢於本院審理時雖改稱係與被告合資購買，偵
    查中係會錯意，譯文中所述有些係還被告錢云云，然偵查中
    檢察官訊問時問題係使用選項，而證人張順賢回答單純跟被
    告購買毒品甚為明確，並無會錯意之可能，且證人張順賢所
    稱欠錢之原因係交保 、租屋費用云云（見原審卷第135頁）
    ，與被告先前所述係一起購毒所欠云云（見他字卷第12頁）
    ，顯有不同，足認證人張順賢於原審審理時之證詞乃故為迴
    護之詞，尚不足採。
  (四)上開證人甲○○、賴益賢及張順賢於偵查中之證詞，核與卷
    附之通聯譯文（見98年度偵字第4329號偵查卷第36、37頁；
    98年度偵字第4862號偵查卷第27、28頁；警卷第51、75、76
    頁）、通聯調閱查詢單、通訊監察書及查獲現場照片相符，
    又證人張順賢於98年2月11日為警查獲時所查扣之白色粉末1
    包，經送行政院衛生署草屯療養院鑑定結果，確含有第一級
    毒品海洛因成分（送驗淨重0.1104公克、驗餘淨重0.1050公
    克），有該院98年 2月20日草療鑑字第0980200195號鑑定書
    乙份在卷可參（見98年度偵字第5779號偵查卷第52頁），此
    外，復有HYUNDAI廠牌雙卡行動電話1支及0000-000000號SIM
    卡 1張扣案可佐，益徵上開證人甲○○、賴益賢及張順賢等
    人於檢察官偵查中之證詞，均足堪採信。
三、又查，本件因被告否認犯行，雖無從得知被告販賣如犯罪事
    實欄所示之12次第一級毒品海洛因時，其購入海洛因之確實
    價格，及是否確有低買高賣之營利情事，惟販賣第一級毒品
    海洛因係屬違法行為，非可公然為之，販賣者販入後可任意
    分裝增減其分量再行出售，每次交易之價格、數量，亦隨時
    依交易對象、當時行情而變動，縱或出售之價格較低，亦非
    當然無營利意圖，即便為相同價格，因份量較少亦能從中獲
    利，除經坦承犯行並供明販入、賣出確實價量外，委難查得
    實情，復無法查獲其上手，更難查悉有無從中獲利，是除非
    別有事證足認係按同一價量委買或轉售，確未牟利外，尚難
    據此即認販賣之證據有所未足，否則將造成知過坦承者難辭
    重典，飾詞否認者反得僥倖，而失情理之平。且按一般民眾
    均知政府對毒品之查禁森嚴，重罰不予寬貸，衡情倘非有利
    可圖，絕無平白甘冒被嚴查重罰之高度風險之理，從而，舉
    凡其有償交易，除足反證其確係另基於某種非營利本意之關
    係外，尚難因無法查悉其販入價格，作為是否高價賣出之比
    較，諉無營利之意思阻卻販賣犯行之追訴（最高法院84年度
    第3次刑事庭會議決議意旨參照）。 查被告如犯罪事實欄所
    示之12次販賣海洛因予甲○○、賴益賢、張順賢之犯行均實
    屬有償行為，且被告於甲○○、賴益賢、張順賢等人來電後
    ，均專程趕赴雙方約定地點交付海洛因並收取價款，衡以被
    告與證人即購買海洛因之甲○○、賴益賢、張順賢並非至親
    ，倘無從中賺取差價或投機貪圖小利，豈有屢屢甘冒重典依
    購入價格轉售之理？是其販入之價格必較其出售之價格為低
    ，而有從中賺取買賣價差牟利之意圖，應屬合理認定。又果
    如被告所辯係合資購買何以每次均係由被告一人擔負風險冒
    險出面接洽及交付毒品，此顯亦與常情不合。綜上所述，本
    件事證已臻明確，被告上揭販賣第一級毒品之犯行，均堪予
    認定，應予依法論科。
四、按行為後法律有變更者，適用行為時之法律。但行為後之法
    律有利於行為人者，適用最有利於行為人之法律， 刑法第2
    條第1項定有明文。 此一規定係規範行為後法律變更所生新
    舊法律比較適用之準據法。而比較時應就罪刑有關之共犯、
    未遂犯、想像競合犯、牽連犯、連續犯、結合犯，以及累犯
    加重、自首減輕暨其他法定加減原因（如身分加減）與加減
    例等一切情形，綜其全部罪刑之結果而為比較。乃因各該規
    定皆涉及犯罪之態樣、階段、罪數、法定刑得或應否加、減
    暨加減之幅度，影響及法定刑或處斷刑之範圍，各該罪刑規
    定須經綜合考量整體適用後，方能據以限定法定刑或處斷刑
    之範圍，於該範圍內為一定刑之宣告（最高法院96年度台上
    字第7542號判決意旨參見）。是以比較適用最有利於行為人
    之法律時，應就罪刑有關之共犯、未遂犯、連續犯、牽連犯
    、結合犯以及累犯加重、自首減輕暨其他法定加減原因、加
    減例等一切情形，綜其全部之結果而為比較，再適用有利於
    行為人之法律處斷，且應就罪刑有關之一切情形，比較其全
    部之結果，而為整個之適用，不能割裂而分別適用有利益之
    條文。本件被告行為後，毒品危害防制條例第 4條業已修正
    ，並於98年5月20日公布，同年5月22日施行【按法規之制定
    與法規之修正，如有特定生效日之必要者，依中央法規標準
    法第十四條或第二十條第二項準用第十四條之規定，應分別
    特定其施行日期。法規制定或前次修正基於特殊因素所特定
    之施行日期，並不適用於日後修正或再次修正之條文。又法
    律之制定或修正，若未明定施行日期者，中央法規標準法雖
    未規定應自何時生效，然法律既經制定或修正並經總統公布
    ，自應依一般原則，自公布日起算至第三日發生效力。至於
    九十二年七月九日修正公布之毒品危害防制條例第三十六條
    規定：「本條例自公布後六個月施行。」其立法理由係謂：
    「(一)依修正草案第二條第三項規定，法務部需會同衛生署成
    立審議委員會每三個月定期檢討調整毒品之分級及品項，而
    本次新增第四級毒品，有需要在新法施行前先經該審議會檢
    討後再調整公布，爰預留六個月緩衝期，以利處理。(二)依本
    條例新修正之規定，有必要再訂定相關子法及修正相關法規
    ，以配合本條例之施行，故亦有需要預留適當緩衝期，以利
    訂頒相關子法及相關法規之配合修正」。故該條規定，顯係
    因應該次修正之需，始預留適當之緩衝期。與本次之修正並
    未定有施行日期之特別規定，且亦未明示係基於何特殊因素
    而修正，自並不能適用九十二年七月九日修正公布之毒品危
    害防制條例第三十六條自公布後六個月施行之規定。】是被
    告犯罪後法律已有變更，修正前毒品危害防制條例第 4條第
    1項之規定為 ：「製造、運輸、販賣第一級毒品者，處死刑
    或無期徒刑；處無期徒刑者，得併科新臺幣一千萬元以下罰
    金。」修正後毒品危害防制條例第4條第1項則規定為：「製
    造、運輸、販賣第一級毒品者，處死刑或無期徒刑；處無期
    徒刑者，得併科新臺幣二千萬元以下罰金。」從而，就本案
    被告所犯販賣第一級毒品罪，依刑法第2條第1項前段之規定
    ，即應適用對被告最有利之修正前毒品危害防制條例之規定
    。
五、按刑事上販賣罪之完成，與民事上買賣契約之成立，二者之
    概念尚有不同。在民事上，買賣雙方就買賣標的物與價金等
    買賣要件之意思表示一致，其買賣契約固已成立。然刑事上
    之販賣行為，則須以營利為目的，將標的物販入或賣出，有
    一於此，其犯罪行為始為完成，苟行為人尚未將標的物販入
    或賣出，即難謂其販賣行為已屬完成。而所謂賣出，自應以
    標的物已否交付為斷，苟標的物已交付，縱買賣價金尚未給
    付，仍應論以販賣既遂罪；反之，如標的物尚未交付，縱行
    為人已收受價金，仍難謂其販賣行為已屬完成（參照最高法
    院88年度臺上字第3760號判決意旨）。復按販賣毒品之所謂
    販賣行為，係行為人基於營利之目的，而販入或賣出毒品而
    言。販賣毒品者，其主觀上須有營利之意圖，且客觀上有販
    賣之行為，即足構成，至於實際上是否已經獲利，則非所問
    。即於有償讓與他人之初，係基於營利之意思，並著手實施
    ，而因故無法高於購入之原價出售，最後不得不以原價或低
    於原價讓與他人時，仍屬販賣行為。必也始終無營利之意思
    ，縱以原價或低於原價有償讓與他人，方難謂為販賣行為，
    而僅得以轉讓罪論處（最高法院93年度臺上字第1651號判決
    意旨參照）。本件被告分別出售第一級毒品海洛因予甲○○
    、賴益賢及張順賢三人，當具有營利之意圖，已見前述。故
    核被告所為，就上開犯罪事實欄一、(一)至(十二)部分，均係犯修
    正前毒品危害防制條例第4條第1項之販賣第一級毒品罪。被
    告各該次販賣毒品海洛因前，其持有毒品之低度行為，各為
    持有後進而販賣之高度行為所吸收，均不另論罪。被告所犯
    12次販賣第一級毒品海洛因之行為，均犯意各別，行為時間
    、空間互殊，自應予分論併罰。又被告前曾於於90年 2月15
    日，因偽造有價證券案件，經最高法院以90年度台上字第76
    0號判處有期徒刑3年4月確定， 經送監執行後，於93年4月8
    日始因縮短刑期假釋付保護管束出監，並於93年10月11日因
    保護管束期滿且未經撤銷假釋，而視為執行完畢，有臺灣高
    等法院被告前案紀錄表、在監在押全國紀錄表及臺灣臺中地
    方法院檢察署刑案資料查註紀錄表各 1份在卷可稽，被告於
    受有期徒刑執行完畢後， 5年以內故意再犯本件有期徒刑以
    上之罪，為累犯， 均應依刑法第47條第1項之規定加重其刑
    ，惟因所犯販賣第一級毒品罪之法定本刑為死刑或無期徒刑
    部分，依刑法第64條第1項、第65條第1項規定係不得加重，
    故僅就罰金刑部分加重之。又按刑之量定，為求個案裁判之
    妥當性，法律固賦予法院裁量權，但此項裁量權之行使，除
    應依刑法第57條規定，審酌行為人及其行為等一切情狀，為
    整體之評價，並應顧及比例原則與平等原則，使罪刑均衡，
    輕重得宜，以契合社會之法律感情。又刑法第59條規定犯罪
    之情狀可憫恕者，得酌量減輕其刑，其所謂「犯罪之情狀」
    ，與同法第57條規定科刑時應審酌之一切情狀，並非有截然
    不同之領域，於裁判上酌減其刑時，應就犯罪一切情狀（包
    括第57條所列舉之10款事項），予以全盤考量，審酌其犯罪
    有無可憫恕之事由（即有無特殊之原因與環境，在客觀上足
    以引起一般同情，以及宣告法定低度刑，是否猶嫌過重等等
    ），以為判斷。本院審酌被告販賣第一級毒品罪之法定刑為
    「死刑或無期徒刑；處無期徒刑者 ，得併科新臺幣1千萬元
    以下罰金。」刑度甚重。然同為販賣第一級毒品之人，其原
    因動機不一，犯罪情節未必盡同，或有大盤毒梟者，亦有中
    、小盤之分，甚或僅止於吸毒者友儕間為求互通有無之情形
    亦所在多有，其販賣行為所造成危害社會之程度自屬有異，
    法律科處此類犯罪，所設之法定最低本刑卻不可謂不重，於
    此情形，倘依其情狀處以有期徒刑，即足以懲儆，並可達防
    衛社會之目的者，自非不可依客觀之犯行與主觀之惡性二者
    加以考量其情狀是否有可憫恕之處，適用刑法第59條之規定
    酌量減輕其刑，期使個案裁判之量刑能斟酌至當，符合比例
    原則。本件被告上開販賣第一級毒品海洛因之犯行，固無視
    國家對於杜絕毒品危害之禁令，其行為固屬不當，應予非難
    ，然考量被告各該次販賣第一級毒品之數量及所得非多，足
    見其非販賣毒品之大、中盤商，就各該次犯罪情節觀之，尚
    非重大惡極，相較於長期、大量販賣毒品之真正毒梟而言，
    其對社會秩序與國民健康之危害，顯然較不成比例，倘各該
    次犯行均科以最輕之法定本刑無期徒刑，未免過苛，且無從
    與真正長期、大量販毒之惡行區別，是本院衡其各該次犯罪
    之情狀，認被告各該次若科以最輕本刑無期徒刑，仍屬過重
    ，在客觀上應足以引起一般人之同情，確有法重情輕之失衡
    情狀，爰依刑法第59條之規定，就其所犯販賣第一級毒品罪
    ，各予以酌量減輕其刑（被告所犯販賣第一級毒品罪，有前
    開刑之加重及減輕事由，爰依法先加後減，即就法定刑為罰
    金刑部分應依法先加後減，至法定刑為死刑、無期徒刑部分
    則予減輕其刑）。
六、原審認被告販賣第一級毒品海洛因12次之犯罪事證明確，予
    以論罪科刑，固非無見。然查：本件被告行為後，毒品危
    害防制條例第4條業已修正，並於98年5月20日公布，同年月
    22日施行，已如上述，惟原審判決仍認：「被告行為後，毒
    品危害防制條例第4條第1項「製造、運輸、販賣第一級毒品
    者，處死刑或無期徒刑；處無期徒刑者，得併科新臺幣1000
    萬元以下罰金」之規定，雖已於98年 5月20日公布修正為「
    製造、運輸、販賣第一級毒品者，處死刑或無期徒刑；處無
    期徒刑者，得併科新臺幣2000萬元以下罰金」，惟依該條例
    第36條規定自公布後 6個月施行，尚不生比較適用之問題。
    」顯係對修正施行日期有所誤會，是以原審因而未予比較適
    用最有利被告之法條，稍有未洽。原審就被告犯罪事實一
    、(十二)所示部分，認併應將被告已販賣交付予張順賢收受之第
    一級毒品海洛因壹包（送驗淨重零點壹壹零肆公克，驗餘淨
    重零點壹零伍零公克）予以宣告沒收銷燬之，尚有未合。
    本件扣案之現金350元（硬幣）與茶具 1組及HYUNDAI廠牌雙
    卡行動電話1支、 門號0000000000、0000000000號SIM卡各1
    張（均為遠傳易付卡）等物，其查獲之地點應係在臺中縣大
    里市○○路542巷16號 ，原審誤認均係在臺中縣大里市○○
    里○○○街2號2樓（203室）查扣， 核與卷證不符，亦有未
    洽。本件被告上訴理由仍空言否認有為犯罪事實所示之12次
    販賣第一級毒品海洛因之犯行，並據此指摘原判決不當請求
    為無罪之判決，為無理由，惟原判決既有上揭疏誤，且經被
    告提起上訴，即屬無可維持，應由本院將原判決予撤銷改判
    。本院審酌被告之平日素行不佳，有臺灣高等法院被告前案
    紀錄表可考，竟不知警惕行止、犯罪之動機、目的均僅為圖
    一己之私利，且其本身即染有施用毒品之惡習，更深知上開
    毒品具有成癮性，服用後會產生依賴性、耐藥性，且戒解不
    易，嚴重妨害人之身心健康，竟因貪圖利益，販賣第一級毒
    品海洛因嚴重影響社會治安、戕害國民身心健康，其犯罪動
    機、目的及手段均實值非難，且惡性非輕，兼衡酌被告販賣
    第一級毒品海洛因之各該次數量、金額均不多，因而獲取之
    利得非鉅，所生之損害程度；再考之被告係國小畢業之智識
    程度，以農為業之生活情狀（參見被告警詢筆錄受詢問人欄
    ），暨被告犯罪後始終否認犯行未有表達悔悟之意，於犯罪
    後態度部分尚無從為其有利之考量等一切情狀，分別量處如
    主文第二項所示之刑，並定其應執行之刑，以示懲儆。
七、沒收部分：
  (一)按毒品危害防制條例第18條第1項前段規定查獲之 第一、二
    級毒品，不問屬於犯人與否，沒收銷燬之。其所稱查獲之毒
    品，係指犯人被查獲之毒品而言（最高法院98年度台上字第
    1223號判決意旨參見）。本件犯罪事實欄一、(十二)所示，被告
    於98年 2月11日上午10時48分許，販賣予張順賢第一級毒品
    海洛因1小包，旋於同日上午10時50分許， 張順賢尚未及施
    用， 即遭警查獲並扣上開第一級毒品海洛因1小包（送驗淨
    重0.1104公克，驗餘淨重0.1050克），此查扣之第一級毒品
    海洛因1小包，既已因販賣交付與張順賢持有， 自應於張順
    賢所涉犯之毒品案件中依法宣告沒收銷燬，本院依法自不得
    併予宣告沒收銷燬【附註：該扣案之第一級毒品海洛因1 小
    包，業已於另案被告張順賢所涉犯之施用第一級毒品案件中
    （即臺灣臺中地方法院98年度訴字第1351號），宣告沒收銷
    燬之】。
  (二)按毒品危害防制條例第19條第1項規定：犯第4條之罪者，其
    供犯罪所用或因犯罪所得之財物，均沒收之，如全部或一部
    不能沒收時，追徵其價額或以其財產抵償之。但該條項並無
    如同條例第18條第1項所定 「不問屬於犯人與否，沒收之」
    之明文，自屬相對沒收主義之立法。是其應沒收之物，應以
    屬被告或共犯所有者為限。又該規定所稱「追徵其價額」者
    ，係指所沒收之物為金錢以外之其他財物而無法沒收時，應
    追徵其價額，使其繳納與原物相當之價額。如所得財物為金
    錢而無法沒收時，始應「以其財產抵償之」（最高法院95年
    度臺上字第305號判決意旨參照）。查本件扣案之HYUNDAI廠
    牌雙卡行動電話1支，係被告所有 ，業據被告供承在卷，復
    係供本案販毒聯絡使用，自應依毒品危害防制條例第19條第
    1項規定， 在各次犯行之論罪科刑主文項下分別予以諭知沒
    收。至扣案之門號0000000000SIM卡1枚因非屬被告所有（係
    向不知情之友人綽號「阿正」所借用）；另扣案之門號0000
    000000號SIM卡1枚，則查無積極證據足以證明係供被告本案
    販毒聯絡使用，依法均不得予以宣告沒收。至另扣案之第一
    級毒品海洛因3小包（含袋重4.28公克）、電子磅秤1臺、夾
    鏈帶1包，係供被告自己施用毒品使用之物 ，尚與本案販毒
    無涉，自應於被告所涉施用毒品案件中依法處理，本院自亦
    不得予以宣告沒收銷燬及沒收。
  (三)按毒品危害防制條例第19條第1項規定 ，犯販賣毒品罪者，
    其犯罪所得之財物均沒收之，係採義務沒收主義。故販賣毒
    品所得之對價，不問其中成本若干，利潤多少，均應全部諭
    知沒收，貫徹政府查禁煙毒之決心，以符立法本旨（最高法
    院91年度臺上字第2419號判決意旨參照）。查本件如附表編
    號1.至11.所示被告各次販賣第一級毒品海洛因所得之現金（
    金額均詳見附表編號1.至11.所示，合計為14350元） ，既均
    未扣案， 自應依毒品危害防制條例第19條第1項規定，各予
    宣告沒收之，並均諭知如全部或一部不能沒收時，以其財產
    抵償之。 至扣案如附表編號12.所示之販毒所得現金350元（
    硬幣）及茶具1組，應依法予以宣告沒收之（ 且因皆已扣案
    ，自無不能沒收之情形，故毋庸諭知如全部或一部不能沒收
    時，追徵其價額或以其財產抵償之）。
據上論斷，應依刑事訴訟法第369條第1項前段、第364條、第299
條第1項前段，修正前毒品危害防制條例第4條第1項、第19條第1
項，刑法第11條、第2條第1項前段 、第47條第1項、第59條、第
51 條第5款，判決如主文。
本案經檢察官丙○到庭執行職務。
中    華    民    國    98    年    12    月     8    日
            刑事第九庭    審判長法  官  江  德  千
                                法  官  莊  深  淵
                                法  官  許  旭  聖
以上正本證明與原本無異。
如不服本判決應於收受送達後10日內向本院提出上訴書狀，其未
敘述上訴之理由者，並得於提起上訴後10日內向本院補提理由書
（均須按他造當事人之人數附繕本）「切勿逕送上級法院」。
                                書記官  紀  美  鈺
中    華    民    國    98    年    12    月    14    日
附錄本案論罪科刑法條全文
修正前毒品危害防制條例第4條第1項
製造、運輸、販賣第一級毒品者，處死刑或無期徒刑；處無期徒
刑者，得併科新臺幣一千萬元以下罰金。
附    表：
1.犯罪事實：如犯罪事實欄一、(一)所示部分：
  主文：乙○○販賣第一級毒品，累犯，處有期徒刑拾伍年玖月
        。扣案之HYUNDAI 廠牌雙卡行動電話壹支沒收；未扣案
        之販賣毒品所得新臺幣貳仟元沒收之，如全部或一部不
        能沒收時，以其財產抵償之。
2.犯罪事實：如犯罪事實欄一、(二)所示部分：
  主文：乙○○販賣第一級毒品，累犯，處有期徒刑拾伍年玖月
        。扣案之HYUNDAI 廠牌雙卡行動電話壹支沒收；未扣案
        之販賣毒品所得新臺幣貳仟元沒收之，如全部或一部不
        能沒收時，以其財產抵償之。
3.犯罪事實：如犯罪事實欄一、(三)所示部分：
  主文：乙○○販賣第一級毒品，累犯，處有期徒刑拾伍年捌月
        。扣案之HYUNDAI 廠牌雙卡行動電話壹支沒收；未扣案
        之販賣毒品所得新臺幣壹仟元沒收之，如全部或一部不
        能沒收時，以其財產抵償之。
4.犯罪事實：如犯罪事實欄一、(四)所示部分：
  主文：乙○○販賣第一級毒品，累犯，處有期徒刑拾伍年捌月
        。扣案之HYUNDAI 廠牌雙卡行動電話壹支沒收；未扣案
        之販賣毒品所得新臺幣壹仟元沒收之，如全部或一部不
        能沒收時，以其財產抵償之。
5.犯罪事實：如犯罪事實欄一、(五)所示部分：
  主文：乙○○販賣第一級毒品，累犯，處有期徒刑拾伍年捌月
        。扣案之HYUNDAI 廠牌雙卡行動電話壹支沒收；未扣案
        之販賣毒品所得新臺幣壹仟元沒收之，如全部或一部不
        能沒收時，以其財產抵償之。
6.犯罪事實：如犯罪事實欄一、(六)所示部分：
  主文：乙○○販賣第一級毒品，累犯，處有期徒刑拾伍年玖月
        。扣案之HYUNDAI 廠牌雙卡行動電話壹支沒收；未扣案
        之販賣毒品所得新臺幣貳仟元沒收之，如全部或一部不
        能沒收時，以其財產抵償之。
7.犯罪事實：如犯罪事實欄一、(七)所示部分：
  主文：乙○○販賣第一級毒品，累犯，處有期徒刑拾伍年玖月
        。扣案之HYUNDAI 廠牌雙卡行動電話壹支沒收；未扣案
        之販賣毒品所得新臺幣貳仟元沒收之，如全部或一部不
        能沒收時，以其財產抵償之。
8.犯罪事實：如犯罪事實欄一、(八)所示部分：
  主文：乙○○販賣第一級毒品，累犯，處有期徒刑拾伍年捌月
        。扣案之HYUNDAI 廠牌雙卡行動電話壹支沒收；未扣案
        之販賣毒品所得新臺幣壹仟元沒收之，如全部或一部不
        能沒收時，以其財產抵償之。
9.犯罪事實：如犯罪事實欄一、(九)所示部分：
  主文：乙○○販賣第一級毒品，累犯，處有期徒刑拾伍年柒月
        。扣案之HYUNDAI 廠牌雙卡行動電話壹支沒收；未扣案
        之販賣毒品所得新臺幣伍佰元沒收之，如全部或一部不
        能沒收時，以其財產抵償之。
10.犯罪事實：如犯罪事實欄一、(十)所示部分：
  主文：乙○○販賣第一級毒品，累犯，處有期徒刑拾伍年捌月
        。扣案之HYUNDAI 廠牌雙卡行動電話壹支沒收；未扣案
        之販賣毒品所得新臺幣捌佰伍拾元沒收之，如全部或一
        部不能沒收時，以其財產抵償之。
11.犯罪事實：如犯罪事實欄一、(十一)所示部分：
  主文：乙○○販賣第一級毒品，累犯，處有期徒刑拾伍年捌月
        。扣案之HYUNDAI 廠牌雙卡行動電話壹支沒收；未扣案
        之販賣毒品所得新臺幣壹仟元沒收之，如全部或一部不
        能沒收時，以其財產抵償之。
12.犯罪事實：如犯罪事實欄一、(十二)所示部分：
  主文：乙○○販賣第一級毒品，累犯，處有期徒刑拾伍年捌月
        。扣案之HYUNDAI 廠牌雙卡行動電話壹支、販賣毒品所
        得新臺幣佰伍拾元及茶具壹組，均沒收之。


司法院資訊處製作；財團法人民間司法改革基金會備份。
